【裁判字號】    97,上訴,654
【裁判日期】    970528
【裁判案由】    違反槍砲彈藥刀械管制條例等
【裁判全文】
臺灣高等法院高雄分院刑事判決         97年度上訴字第654號
上  訴  人  臺灣高雄地方法院檢察署檢察官
上  訴  人
即  被  告  乙○○
選任辯護人  王叡齡律師
            陳健誌律師
上列上訴人因被告違反槍砲彈藥刀械管制條例等案件，不服臺灣
高雄地方法院96年度訴字第2731號中華民國97年2 月4 日第一審
判決（起訴案號：臺灣高雄地方法院檢察署96年度偵字第7755號
），提起上訴，本院判決如下：
    主  文
原判決關於乙○○非法以電腦製作不實財產權得喪紀錄取財罪及
業務侵占罪部分暨定執行刑均撤銷。
乙○○連續犯如附表一所示之銀行法第一百二十五條之二第一項
前段之背信罪，各處如附表一所示之有期徒刑，應執行有期徒刑
捌年陸月。
    事  實
一、乙○○與甲○○（已判決確定）係男女朋友，2 人因沉溺於
    簽賭國內外職棒賽事，至96年3 月間，2 人累積賭債已達新
    台幣（下同）6 、700 萬元（乙○○另涉賭博罪部分已判決
    確定）。乙○○原係高雄市○○區○○路611 號（起訴書誤
    載為建國工路447 號）「復華商業銀行股份有限公司」（下
    稱復華商銀，嗣於96年8 月16日變更登記為元大商業銀行股
    份有限公司）三民分行擔任會計行員，除負責結帳、總帳、
    傳票審核外，亦負責將稅款結繳至國稅局之業務，係從事業
    務之人，詎其因積欠上開賭債，經濟上無法負荷，竟意圖為
    自己不法所有之犯意，利用職務上提領結繳稅款予國稅局之
    機會，自96年1 月16日起至同年3 月3 日止分別以轉帳或現
    金存入之方式，將客戶委託該行繳交如附表一所示（扣除實
    際結繳部分，如附表二所示）之稅款共98萬元，匯入其不知
    情友人蕭尚青提供其使用之復華商銀三民分行帳號00000000
    00000 號帳戶，並予以侵占入己花用。復另行以單一之犯意
    於96年3 月5 日上午11時30分許，在復華商銀三民分行1 樓
    2 線區之電腦上先冒用該公司編號43號操作員卡密碼，作貸
    方之動作入帳，接續於同日下午3 時30分許，再盜用出納人
    員蘇森鴻之卡片作借方動作使借貸平衡，復將下列之帳號、
    金額輸入後，冒用該分行襄理謝勇文之密碼進入執行核可入
    帳，分別將不實記錄1,610 萬元匯入蕭尚青所有上揭帳號帳
    戶、44萬3,200 元匯入至不知情之蘇美雪所有復華商銀仁德
    分行帳號0000000000000000號、310 萬元匯入至乙○○所有
    復華商銀三民分行帳號0000000000000 號、30萬1,800 元匯
    入至乙○○所有前開分行另一帳號0000000000000 號，嗣為
    掩飾犯行，另行回補98萬元至應付代收款本埠國稅局帳戶解
    繳先前侵占之稅款（合計取得款項共2,092 萬5,000 元），
    且為順利提領該筆款項，再向不知情之襄理謝勇文及出納蘇
    森鴻謊稱係因其祖母過世要分派遺產給家屬，為逃避遺產稅
    才借用蕭尚青之帳戶，致謝勇文、蘇森鴻同意讓乙○○提領
    款項，乙○○遂於96年3 月5 日下午3 時30分許，以蕭尚青
    置放在其處之存摺、印章開立傳票臨櫃提款，於同日下午6
    時10分許將現金1,600 萬元自該分行金庫提領後，駕駛車號
    5991-M L號自用小客車將該1,600 萬元載運至其男友甲○○
    位於高雄縣阿蓮鄉石安村石安227 之17號住處，將其中250
    萬元交給不知情之甲○○之妹石筑昀償還債務，其中230 萬
    元自行償還債務，再將其中40萬元留供己用，剩餘之1,080
    萬元置放在該自用小客車之後車廂，由甲○○搭載乙○○至
    路竹交流道搭計程車回高雄，乙○○再以電話告知甲○○該
    自用小客車內有上揭贓款，並交代甲○○清償在外欠款後收
    妥在甲○○上揭住處，並於同年月6 日上午5 時許搭乘澳門
    航空潛逃出境至澳門。甲○○知情上開款項為贓款後，竟予
    以收藏於其上開住處，並持之用以還債及花用，惟甲○○嗣
    受乙○○之兄陳彥良之勸導後，偕同陳彥良主動前往高雄市
    政府警察局三民第二分局自首供出贓款所在，及乙○○於同
    年月7 日下午8 時50分許返台時為警拘提到案，始查悉上情
    。
二、案經復華商銀訴由高雄市政府警察局三民第二分局移送臺灣
    高雄地方法院檢察署檢察官偵查起訴。
    理  由
壹、證據能力部分：
    按被告以外之人於審判外之言詞或書面陳述，除法律有規定
    者外，不得作為證據；又被告以外之人於審判外之陳述，雖
    不符刑事訴訟法第159 條之1 至第159 條之4 之規定，而經
    當事人於審判程序同意作為證據，法院審酌該言詞陳述或書
    面陳述作成時之情況，認為適當者，亦得為證據，刑事訴訟
    法第159 條第1 項、第159 條之5 定有明文。本判決所引用
    各項證據資料（詳後引證據）之證據能力，檢察官、被告及
    辯護人就本判決所引用其他審判外之言詞或書面陳述，知有
    刑事訴訟法第159 條第1 項不得為證據之情形，均表示無意
    見等語（見本院卷第42頁），而未於言詞辯論終結前聲明異
    議，本院審酌上開證據資料作成時之情況，並無任何違法取
    證之不適當情形，以之作為證據使用係屬適當，自得採為認
    定事實之證據。
貳、實體部分
一、前揭犯罪事實，業據上訴人即被告乙○○迭於警詢、偵查、
    原審及本院審理中坦承不諱。核與證人張馨尹、謝勇文、蘇
    森鴻、陳彥良、蕭尚青、石筑昀於警詢及偵查中證述之情節
    相符，並有高雄市政府警察局三民第二分局扣押筆錄、扣押
    目錄、扣押物品收據3 份，贓物認領保管單2 紙、郵政跨行
    匯款申請書、郵政國內匯款執據各1 紙、國泰人壽利息收據
    2 紙、復華商銀存摺類取款支出憑條、亞太商業銀行轉帳約
    定書、顧客基本資料變更及客戶基本資料變更申請書各1 紙
    ，蘇美雪、蕭尚青存摺交易往來明細、復華商銀中心記帳處
    理總計表、復華商銀金庫啟閉暨管庫人員交接記錄簿、亞太
    商業銀行員工資料卡、員工人事資料卡、復華商銀95年6 月
    19日復營運字第0950002163號函各1 份、乙○○親筆信3 份
    、甲○○電腦暫存檔列印資料1 份、中國信託商業銀行股份
    有限公司96年3 月19日中信銀集作字第096502166 號函、96
    年4 月17日中信銀集作字第96503132號函、板信商業銀行作
    業部96年3 月28日板信作業字第0968070422號函各1 紙、元
    大商業銀行股份有限公司96年12月20日元營運字第09600040
    94號函及其附件1 份、元大商業銀行股份有限公司97年5 月
    8 日陳報狀1 份、乙○○帳號0000000000000 號帳戶交易明
    細1 紙附卷可資佐證，足認被告乙○○前開自白核與事實相
    符，自得採為論科之依據。本案事證明確，被告乙○○上開
    犯行，洵堪認定。
二、論罪科刑部分：
    按侵占罪係即成犯，凡對自己持有之他人所有物，有變易持
    有為所有之意思時，即應構成犯罪，縱事後將侵占之物設法
    歸還，亦無解於罪名之成立（最高法院43年度台上字第675
    號判例意旨可資參照）。又銀行負責人或職員，意圖為自己
    或第三人不法之利益，或損害銀行之利益，而為違背其職務
    之行為，致生損害於銀行之財產或其他利益者，處3 年以上
    10年以下有期徒刑，得併科新台幣1 千萬元以上2 億元以下
    罰金，銀行法第125 條之2 第1 項前段定有明文。被告乙○
    ○為從事將代收稅款結繳至國稅局之業務之人，利用職務上
    之機會，將客戶委託該行代收稅款（扣除實際結繳部分，如
    附表二所示）共98萬元侵占入己之行為，雖於事後以製作不
    實財產權記錄方式回補，惟仍不能解免於其業務侵占罪名之
    成立，核其此部分所為，係犯刑法第336 條第2 項業務侵占
    罪（起訴書雖漏引該法條，惟事實欄業已記載明確，應由本
    院加以補充）及銀行法第125 條之2 第1 項前段銀行職員違
    背職務牟取不法利益罪（起訴書亦漏引該法條，惟事實欄業
    亦已記載明確，亦應由本院加以補充）。被告乙○○所犯上
    開2 罪，係屬法規競合之關係，依特別法優先適用於普通法
    原則，應僅論以銀行法第125 條之2 第1 項前段之銀行職員
    違背職務牟取不法利益罪，無再成立業務侵占罪之餘地，附
    此敘明。另按被告乙○○為圖自己不法之所有，於96年3 月
    5 日藉電腦輸入他人密碼之不正方法，藉以冒用他人名義表
    徵其為持用該密碼之人，將虛偽資料或不正指令輸入電腦，
    製作財產權之得喪、變更紀錄，而取得他人之財產，依刑法
    第220 條第2 項之規定，其藉電腦處理顯示之符號，即應論
    以準私文書。是核其此部分所為，係犯刑法第216 條、第22
    0 條、第210 條之行使偽造準私文書罪，第339 條之3 第1
    項不正使用電腦詐欺罪、第336 條第2 項業務侵占罪（起訴
    書雖漏引該法條，依前揭說明，應由本院加以補充）及銀行
    法第125 條之2 第1 項前段銀行職員違背職務牟取不法利益
    罪（起訴書亦漏引該法條，依前揭說明，亦應由本院加以補
    充）等罪。被告乙○○持偽造準私文書進而行使，偽造之低
    度行為應為行使之高度行為所吸收，不另論罪。又被告乙○
    ○上開所犯第339 條之3 第1 項、第336 條第2 項及銀行法
    第125 條之2 第1 項前段3 罪，係屬法規競合之關係，依特
    別法優先適用於普通法原則，應僅論以銀行法第125 條之2
    第1 項前段之銀行職員違背職務牟取不法利益罪，無再成立
    不正使用電腦詐欺罪及業務侵占罪之餘地。被告乙○○於96
    年3 月5 日同一日先後多次行使偽造準私文書、銀行職員違
    背職務牟取不法利益之行為，係在特定空間和緊密時間內接
    續實施，侵害同一之法益，各舉動之間獨立性極為薄弱，依
    一般社會健全觀念，在時間差距上，難以強行分離，在刑法
    評價上，以視為數個舉動之接續施行，合為包括之一行為予
    以評價，較為合理，應認為係接續犯之包括一罪（最高法院
    86年度台上字第3295號判例意旨參照）。被告乙○○上開行
    使偽造準私文書及銀行職員違背職務牟取不法利益之行為，
    係一行為觸犯數不同罪名，為異種想像競合犯，應依刑法第
    55條規定，從一重論以銀行職員違背職務牟取不法利益罪處
    斷。其自96年1 月16日起至同年3 月5 日止，先後多次銀行
    職員違背職務牟取不法利益之犯行，各次之犯意各別，應予
    分論併罰（詳如附表一所示）。
三、原審認被告乙○○部分犯罪事證明確，而予依法論科，固非
    無見。惟查：(一)被告乙○○上開起訴之同一犯罪事實，尚觸
    犯銀行法第125 條之2 第1 項前段銀行職員違背職務牟取不
    法利益罪（起訴書雖漏引該法條，惟事實欄業已記載明確，
    應由本院加以補充），又其所犯第339 條之3 第1 項、第33
    6 條第2 項及銀行法第125 條之2 第1 項前段3 罪，係屬法
    規競合之關係，依特別法優先適用於普通法原則，應僅論以
    銀行法第125 條之2 第1 項前段之銀行職員違背職務牟取不
    法利益罪，無再成立不正使用電腦詐欺罪及業務侵占罪之餘
    地，已如前述。原判決漏未就被告觸犯銀行法第125 條之2
    第1 項前段銀行職員違背職務牟取不法利益罪審究，並認為
    被告乙○○上開所犯刑法第339 條之3 第1 項、第336 條第
    2 項等罪間，犯意各別，罪名互殊，應予分論併罰，適用法
    則，容有未當。(二)按刑法上所稱接續犯，係指數個在同時同
    地或密切接近之時地，侵害同一法益之行為，因各舉動之獨
    立性極為薄弱，社會通念認為無法強行分開，乃將之包括視
    為一個行為之接續進行，給予單純一罪之刑法評價。被告乙
    ○○銀行職員違背職務牟取不法利益侵占客戶委託代收之稅
    款時間係自96年1 月16日起至同年3 月3 日止，有被告乙○
    ○所不否認之元大商業銀行股份有限公司97年5 月8 日陳報
    狀1 份在卷可憑（見本院卷第49至51頁），原判決理由欄記
    載為「95年1 月15日起至同年3 月3 日止」（見原判決第3
    頁第1 、2 行），事實認定已有違誤；又被告乙○○上開侵
    占客戶委託代收之稅款及於96年3 月5 日接續銀行職員違背
    職務牟取不法利益之時間，長達近3 月，各次間隔時日約1
    至20餘日，且各次銀行職員違背職務牟取不法利益之侵占犯
    行均獨立成罪，並非於密切接近之時間內接續所為之數個舉
    動（除96年3 月5 日之行為，應論以接續犯之包括一罪外，
    已如前述）。原判決認被告乙○○「先後多次業務侵占之行
    為，各舉動之間獨立性極為薄弱，依一般社會健全觀念，難
    以強行分離，係基於單一犯意接續所為，為接續犯，均應包
    括評價為一行為。」等語（見原判決第5 頁倒數第6 行以下
    ），不分各次犯罪情狀，擴張接續犯之概念，法律見解亦有
    誤會。(三)另上開銀行法第125 條之2 第1 項前段之罪，法定
    刑度為3 年以上有期徒刑之罪，依刑事訴訟法第273 條之1
    第1 項規定，不得適用簡式審判程序，乃原審仍適用簡式審
    判程序審理，訴訟程序亦有未合。檢察官上訴意旨認原判決
    上開(一)、(三)部分認事用法有所違誤，及原審僅判處被告乙○
    ○應執行有期徒刑1 年3 月，量刑過輕，為有理由；被告乙
    ○○上訴意旨認原判決量刑過重，則為無理由，然原判決既
    有上開可議之處，自應由本院予以撤銷改判。爰審酌被告乙
    ○○為從事業務之人，本應恪遵職守，竟為私人賭博而生之
    財務缺口，恣而侵占其業務上所代收稅款，甚為掩護自身犯
    行，利用銀行內部稽核控管之漏洞，製作大筆虛偽不實之記
    錄，致復華商銀有鉅額之損失，事後逃往澳門，行為實有可
    議，惟念其尚無犯罪前科，有臺灣高等法院被告前案紀錄表
    在卷可稽，事後坦認一切犯行，態度良好，尚知悔悟，堪認
    其係因債務壓力甚大，一時失慮而起貪念始犯下本案，所得
    款項經其與甲○○主動歸還、警方尋獲及復華商銀即時凍結
    帳戶及以其存款抵銷後，尚有583 萬7,940 元未能追回，有
    復華商銀陳述意見狀及存款抵銷通知函在卷可參，惟因經濟
    狀況有限，未能與告訴人達成和解等一切情狀，分別量處如
    附表一所示之刑並定其此部分應執行刑為8 年6 月，以資懲
    儆。又被告所犯銀行法罪名，雖係於96年4 月24日以前所為
    ，但其宣告刑已逾有期徒刑1 年6 月，不合於中華民國96年
    罪犯減刑條例第3 條第1 項第10款之規定，自無從予以減刑
    ，併此敘明。
四、被告乙○○所犯賭博罪及甲○○部分，業已確定，茲不贅述
    ，併予敘明。
五、據上論結，應依刑事訴訟法369 條第1 項前段、第364 條、
    第299 條第1 項前段，銀行法第125 條之2 第1 項前段，刑
    法第11條前段、第339 條之3 第1 項、第216 條、第210 條
    、第220 條第2 項、第336 條第2 項、第55條、第51條第5
    款，刑法施行法第1 條之1 ，判決如主文。
本案經檢察官陳宗吟到庭執行職務。
中    華    民    國    97    年    5     月    28    日
                  刑事第九庭    審判長法  官  莊秋桃
                                      法  官  謝宏宗
                                      法  官  裕斗
以上正本證明與原本無異。
如不服本判決應於收受本判決後10日內向本院提出上訴書狀，其
未敘述上訴理由者，並得於提起上訴後10日內向本院補提理由書
狀（均須按他造當事人之人數附繕本）「切勿逕送上級法院」。
中    華    民    國    97    年    5     月    28    日
                                      書記官  張宗芳
《銀行法第125條之2第1項》
銀行負責人或職員，意圖為自己或第三人不法之利益，或損害銀
行之利益，而為違背其職務之行為，致生損害於銀行之財產或其
他利益者，處3 年以上10年以下有期徒刑，得併科新臺幣1 千萬
元以上2 億元以下罰金。其犯罪所得達新臺幣一億元以上者，處
7 年以上有期徒刑，得併科新臺幣2500 萬 元以上5 億元以下罰
金。
《中華民國刑法第339條之3第1項》
意圖為自己或第三人不法之所有，以不正方法將虛偽資料或不正
指令輸入電腦或其相關設備，製作財產權之得喪、變更紀錄，而
取得他人財產者，處 7 年以下有期徒刑。
《中華民國刑法第336條第2項》
對於業務上所持有之物，犯前條第 1 項之罪者，處 6 月以上
5 年以下有期徒刑，得併科 3 千元以下罰金。
《中華民國刑法第210條》
偽造、變造私文書，足以生損害於公眾或他人者，處 5 年以下有
期徒刑。
《中華民國刑法第220條》
在紙上或物品上之文字、符號、圖畫、照像，依習慣或特約，足
以為表示其用意之證明者，關於本章及本章以外各罪，以文書論
。錄音、錄影或電磁紀錄，藉機器或電腦之處理所顯示之聲音、
影像或符號，足以為表示其用意之證明者，亦同。
 附表一（乙○○侵占款項明細）
┌─┬───────┬─────────┬──────────────┐
│編│  侵 占 日 期 │  侵  占  金  額  │       量  處  刑  度       │
│號│              │ （單位：新台幣） │                            │
├─┼───────┼─────────┼──────────────┤
│1 │   96.01.16   │350,188元（乙○○ │有期徒刑3年2月              │
│  │              │侵占之國稅款）    │                            │
├─┼───────┼─────────┼──────────────┤
│2 │   96.01.17   │287,566元（乙○○ │有期徒刑3年2月              │
│  │              │侵占之國稅款）    │                            │
├─┼───────┼─────────┼──────────────┤
│3 │   96.02.06   │653,411元（乙○○ │有期徒刑3年3月              │
│  │              │侵占之國稅款）    │                            │
├─┼───────┼─────────┼──────────────┤
│4 │   96.02.09   │414,282元（乙○○ │有期徒刑3年2月              │
│  │              │侵占之國稅款）    │                            │
├─┼───────┼─────────┼──────────────┤
│5 │   96.03.03   │90,614元（乙○○侵│有期徒刑3年3月              │
│  │              │占之國稅款）      │                            │
├─┴───────┴─────────┴──────────────┤
│小     計                    980,000元（編號1至5，扣除附表二之金額）│
├─┬───────┬─────────┬──────────────┤
│6 │   96.03.05   │16,100,000元（陳姿│有期徒刑3年6月              │
│  │              │岑以電腦製作之不實│                            │
│  │              │款項）            │                            │
│  │              ├─────────┤                            │
│  │              │443,200元（乙○○ │                            │
│  │              │以電腦製作之不實款│                            │
│  │              │項）              │                            │
│  │              ├─────────┤                            │
│  │              │3,100,000元（陳姿 │                            │
│  │              │岑以電腦製作之不實│                            │
│  │              │款項）            │                            │
│  │              ├─────────┤                            │
│  │              │301,800元（乙○○ │                            │
│  │              │以電腦製作之不實款│                            │
│  │              │項）              │                            │
├─┴───────┴─────────┴──────────────┤
│小     計                                      19,945,000元（編號6）│
├──────────────────────────────────┤
│共     計                 20,925,000元（編號1至6，扣除附表二之金額）│
└──────────────────────────────────┘
 附表二（乙○○實際結繳之國稅款明細）
┌─┬───────┬─────────┐
│編│ 結  繳 日 期 │  實際結繳稅款金額│
│號│              │ （單位：新台幣） │
├─┼───────┼─────────┤
│1 │   96.01.16   │188 元（乙○○實際│
│  │              │結繳之國稅款）    │
├─┼───────┼─────────┤
│2 │   96.01.17   │566 元（乙○○實際│
│  │              │結繳之國稅款）    │
├─┼───────┼─────────┤
│3 │   96.01.25   │221,420元（乙○○ │
│  │              │實際結繳之國稅款）│
├─┼───────┼─────────┤
│4 │   96.02.01   │77,262元（乙○○實│
│  │              │際結繳之國稅款）  │
├─┼───────┼─────────┤
│5 │   96.02.08   │268,724元（乙○○ │
│  │              │實際結繳之國稅款）│
├─┼───────┼─────────┤
│6 │   96.02.09   │247,901元（乙○○ │
│  │              │實際結繳之國稅款）│
├─┴───────┴─────────┤
│共     計                    816,061元│
└───────────────────┘


司法院資訊處製作；財團法人民間司法改革基金會備份。
